ACORDAO-COMPLETO-2423074

ACÓRDÃO 10846/2020 ATA 34/2020 - SEGUNDA CÂMARA

VISTOS, relatados e discutidos estes autos de processo de monitoramento do Acórdão 2074/2010-TCU-Segunda Câmara, que considerou ilegais os atos de concessão de aposentadoria aos interessados acima elencados,
	ACORDAM os Ministros do Tribunal de Contas da União, reunidos em sessão da 2ª Câmara, diante das razões expostas pelo relator, com fundamento com fundamento nos arts. 71, inciso III, da Constituição Federal de 1988, 1º, inciso V, e 39, incisos I e II, da Lei nº 8.443/1992, 1º, inciso VIII, 250, inciso II, e 260, §§ 1º e 2º, do Regimento Interno do TCU, e 15, inciso II, da Resolução do TCU nº 152/2002, em:
	9.1. rejeitar parcialmente as razões de justificativas apresentadas pela Sra. Elisa Cantanhede Lago Braga Borges (CPF XXX.602.703-XX) , Pró-Reitora de Recursos Humanos, da Fundação Universidade Federal do Maranhão;
9.2. em consequência ao disposto no subitem precedente, aplicar à responsável a multa prevista no art. 58, inciso IV, da Lei 8.443/1992, no valor de R$ 5.000,00 (cinco mil reais) : 
9.2.1. determinar o desconto integral ou parcelado da dívida na remuneração da Sra. Elisa Cantanhede Lago Braga Borges, observados os limites impostos pela legislação pertinente e, em especial, o disposto no art. 46 da Lei 8.112/1990;
9.2.2. autorizar, desde já, a cobrança judicial da dívida, na hipótese de não atendimento das notificações, cumulada com a ineficácia dos descontos determinados no subitem anterior;
9.3. determinar à Fundação Universidade Federal do Maranhão que:
	9.3.1. suspenda os benefícios de pensão civil instituída por José Eneas de Miranda Frazão (CPF XXX.221.263-XX) , em favor de Marly Smith Frazão (CPF XXX.712.923-XX) , relativos ao cargo de professor adjunto da Universidade, tendo em vista a ilegalidade dessa aposentadoria, conforme Acórdão 2074/2010-TCU-Segunda Câmara, de relatoria do Ministro José Jorge.;
		       9.3.2. quantifique e realize, no prazo de 30 (trinta dias) , o ressarcimento dos valores recebidos indevidamente por Joaquim Amaro Filho (CPF XXX.571.003-XX) , a título de parcelas de planos econômicos, desde a ciência do Acórdão 6789/2011-TCU-Segunda Câmara, até sua efetiva exclusão, nos termos do art. 46 da Lei 8.112/90, informando ao Tribunal as medidas adotadas;
		      9.4. dar ciência deste acórdão aos interessados e à Fundação Universidade Federal do Maranhão.

Monitoramento de acórdão que considerou ilegais atos de concessão de aposentadoria.

Segunda Câmara

3. Interessados/Responsáveis:
3.1. Interessados: Clesimir Sales Moreira (XXX.408.353-XX); Joana da Conceicao Abreu Machado (XXX.927.903-XX); Jose Eneas de Miranda Frazao (XXX.221.263-XX); Maria Luiza Barros Facure Vale (XXX.612.963-XX); Maria de Fatima Felix Rosar (XXX.548.663-XX); Maria de Fatima Sousa Cartagenes (XXX.809.223-XX); Marilene Martins Gouveira (XXX.724.523-XX); Marival Pinheiro Lobao (XXX.871.943-XX) e Ubirajara Martins Figueiredo (XXX.540.007-XX).
3.2. Responsável: José Eneas de Miranda Frazão (XXX.221.263-XX).

13.1. Ministros presentes: Ana Arraes (Presidente), Augusto Nardes (Relator) e Aroldo Cedraz.
13.2. Ministro-Substituto convocado: Marcos Bemquerer Costa.
13.3. Ministro-Substituto presente: André Luís de Carvalho.

ACORDAO-COMPLETO-2474035

Acórdão 7602/2021 - Segunda Câmara

AUGUSTO NARDES

Adoto como relatório a instrução de peça 67 a seguir reproduzida, a qual contou com a anuência dos dirigentes da Secretaria de Fiscalização de Pessoal (Sefip) e do representante do Ministério Público especializado (peças 68 e 69) :
INTRODUÇÃO
1.	Trata-se de monitoramento do Acórdão 2074/2010-TCU-Segunda Câmara, proferido na Sessão de 11/5/2010, de relatoria do e. Ministro José Jorge (peça 5, p. 7-8) , que considerou ilegais os atos de concessão de aposentadoria aos interessados acima elencados, em razão de incorporação, por decisão judicial, de percentual relativo a plano econômico (URP - 26,05%) , sem que fossem consideradas, para fins de absorção, as novas estruturas remuneratórias implantadas após o provimento jurisdicional. Além disso, nos atos de José Eneas de Miranda Frazão e de Ubirajara Martins Figueiredo, em razão do pagamento do percentual de 3,17%. No ato de José Eneas de Miranda Frazão ainda havia o cômputo do tempo de serviço de auxiliar de ensino para fins de aposentadoria especial de professor e a acumulação indevida de duas aposentadorias, uma no cargo de Procurador, já julgada legal por esta Corte no TC Processo 855.676/1997-3, e outra no cargo de professor. No presente caso foi comprovada incompatibilidade de horários e jornada de trabalho total superior a 60 horas, o que não encontrava previsão legal. Foi exposto que no caso de o ex-servidor optar pela aposentadoria de professor, essa poderia ser concedida com proventos proporcionais a 31/35 avos, nos termos da EC 20/98.
HISTÓRICO
2.	No âmbito da deliberação, foram feitas as seguintes determinações:
9.1. considerar ilegais os atos de aposentadoria Clesimir Sales Moreira (fls. 7/11) , Joana da Conceição Abreu Machado (fls. 12/16) , José Enéas de Miranda Frazão (fls. 17/21) , Maria de Fátima Félix Rosar (fls. 22/27) , Maria de Fátima Sousa Cartagenes (fls. 2R/32) , Maria Luiza Barros Facure Vale (fls. 33/37) , Marilene Martins Gouveia (fls. 38/42) , Marival Pinheiro Lóbão (fls: 43/217) e Ubirajara Martins Figueiredo (fls. 53/57) , negando-lhes os respectivos registros
9.2. dispensar a reposição dos valores recebidos indevidamente pelos inativos, nos termos do Enunciado n° 106 da Súmula de Jurisprudência desta Corte; 
9.3. determinar à Fundação Universidade Federal do Maranhão que: 
9.3.1. com fundamento nos arts. 71, inciso IX, da Constituição Federal e 262 do Regimento Interno desta Corte, faça cessar, no prazo de 15 (quinze) dias, os pagamentos decorrentes dos atos impugnados contados a partir da ciência da deliberação do Tribunal, sob pena de responsabilidade solidária da autoridade administrativa omissa; 
9.3.2. no tocante à servidora Maria de Fátima Félix Rosar, faça cessar definitivamente o pagamento da parcela relativa à URP, uma vez que não existe decisão judicial embasando o seu pagamento; 
9.3.3. ajuste o valor da parcela referente à URP, na forma determinada no item 9.2.1.2 do Acórdão 2161/2005-TCU-Plenário, para todos os demais beneficiários das ações judiciais; 
9.3.4. com relação ao inativo Ubirajara Martins Figueiredo, ajuste o valor do percentual de 3,17%, na forma determinada no item 9.2.1.2 do Acórdão 2161/2005-TCU-Plenário; 
9.3.5. dê ciência, no prazo de 15 (quinze) dias, do inteiro teor desta deliberação aos interessados cujos atos foram considerados ilegais, alertando-os que a interposição de eventuais recursos não os eximirá da devolução dos valores recebidos indevidamente após a notificação desta deliberação, no casos desses recursos não serem providos; 
9.4. esclarecer à Fundação Universidade Federal do Maranhão que: 
9.4.1. os atos considerados ilegais poderão prosperar, mediante a e encaminhamento a este Tribunal de novos atos concessórios, escoimados das irregularidades verificadas, conforme previsto no art. 262, § 2°, do Regimento Interno do TCU, sendo que no caso do servidor José Enéas de Miranda Frazão, este deverá renunciar à primeira aposentadoria, para que o ato de concessão no cargo de professor possa prosperar; 
9.4.2. o valor decorrente de decisão judicial, quando expressamente imune de absorção pelos aumentos salariais subsequentes, deve ser considerado, desde o momento inicial em que devido, como vantagem pessoal nominalmente identificada (VPNI) , sujeita exclusivamente aos reajustes gerais do funcionalismo, sendo vedado o seu pagamento, de modo continuado, sob a forma de percentual incidente sobre quaisquer das demais parcelas integrantes das remunerações dos beneficiários; 
9.5. determinar à Secretaria de Fiscalização de Pessoal que acompanhe a implementação das determinações constantes do item 9.3.1 do presente Acórdão.
3.	Inconformados com a decisão, os inativos interpuseram pedidos de reexame, conhecidos pelo Tribunal, mas que tiveram o mérito negado por meio do Acórdão 3343/2011-TCU-Segunda Câmara, de relatoria do e. Ministro Aroldo Cedraz (peça 7, p. 18) .
4.	O Sr. José Eneas de Miranda Frazão opôs, então, embargos declaratórios, não conhecidos pelo Tribunal nos termos do Acórdão 6220/2011-TCU-Segunda Câmara, de relatoria do e. Ministro Aroldo Cedraz (peça 7, p. 28) .
5.	Esse interessado encaminhou novo recurso, agora recurso de revisão (peça 15) , recebido pelo Tribunal como mera petição, negando-lhe seguimento, nos termos do Acórdão 6017/2012-TCU-Segunda Câmara, de relatoria do e. Ministro Aroldo Cedraz, considerando que o recurso de revisão só podia ser admitido em processos de contas e que o interessado já interpusera outros recursos junto ao TCU, conforme o disposto nos artigos 32 e 35 da Lei 8.443/92 (peça 25) .
6.	Monitoramento iniciado por esta unidade técnica em 27/5/2015 (peça 50) verificou que as parcelas de URP e do percentual de 3,17% foram excluídas de todos os interessados, exceto dos inativos José Eneas de Miranda Frazão, que permanecia recebendo o percentual de 3,17% e que teve a URP excluída apenas em dezembro/2012; e Maria Luiza Barros Facure Vale que teve a parcela reduzida em setembro/2010 e só excluída em 2015. Verificou ainda a ausência de reposição ao erário de valores recebidos indevidamente a título de URP por Joana da Conceição Abreu Machado, Maria Luiza Barros Facure Vale, Maria de Fátima Sousa Cartagenes e Marilene Martins Gouveia. Percebeu-se ainda que restava pendente o envio de novo ato de aposentadoria em favor de Ubirajara Martins Figueiredo e que o ato enviado em favor de José Eneas de Miranda Frazão, constava aposentadoria com proventos integrais. Foi então proposta a realização de audiência da gestora responsável à época, Sra. Maria Elisa Cantanhede Lago Braga Borges, Pró-Reitora de Recursos Humanos da UFMA.
7.	A audiência fora autorizada pelo e. Ministro Augusto Nardes (peça 53) . Realizada a audiência (peças 54 e 56) , a gestora justificou que (peça 55) :
a) ausência de cadastramento de novo ato de aposentadoria do servidor Ubirajara Martins Figueiredo (CPF XXX.540.007-XX) no SISAC. 
Após notificação ao servidor, observado o devido processo legal, e ante a não interposição de recurso, foi determinado, por despacho, a adoção das medidas cabíveis (doc. 1) ; contudo, o cadastramento de novo ato no SISAC, de forma injustificada somente em data recente foi efetuado (doc. 2) , estando regularizada a pendência.
b) indicação de regime de dedicação exclusiva e proventos integrais no novo ato de aposentadoria do servidor José Enéas de Miranda Frazão (CPFXXX.221.263-XX) , ao passo que foi constatada acumulação indevida durante a atividade, em razão de incompatibilidade de horário e jornada de trabalho total superior a 60 horas, levando o Tribunal a considerar cabível, caso o inativo optasse pela aposentadoria de professor a concessão com proventos proporcionais a 31/35, nos termos da Emenda Constitucional 20/1998.
... o servidor acumulou, licitamente, um cargo de professor com outro de técnico, no período de 15.02.1972 a 28.10.1991, posto haver compatibilidade de horários no exercício de suas atividades. Reafirmamos que até a data em que se deu a aposentadoria no cargo de Advogado em regime de 40 horas semanais (28.10.91) , referido servidor esteve submetido ao regime de 20 horas semanais de trabalho no cargo de Professor. Portanto, na há sobrejornada nem excesso de jornada acima das 60 horas permitidas.
Somente em 11.04.1997 (doc. fi. 20) , sete anos após a aposentadoria no cargo de Advogado, é que o Professor foi submetido ao regime de dedicação exclusiva, vindo a se aposentar em 28.11. 2003 (doc. fI. 21) , cujo ato recebeu "parecer pela LEGALIDADE", após análise por técnicos da CGU/MA...
...
No cômputo do tempo de contribuição para concessão do benefício, foi considerado o período em que o servidor esteve na função de Auxiliar de Ensino, entendimento esposado não por ato discricionário, mas em vista do aproveitamento legalmente aplicado quando dos enquadramentos posteriores à admissão, quando foi acolhido e reconhecido o tempo da atividade, conforme demonstrado acima, entendimento esse, corroborado com as manifestações da CGU/MA pela legalidade do ato de concessão, em 10.08.1994 (doc. fI. 23) e 18.12.2012 (doc. 13) .
...
c) Ausência de reposição ao erário dos valores recebidos após a notificação relativa ao aludido acórdão, por Joana da Conceição Abreu Machado (CPF XXX.927.903-XX) , Maria Luiza Barros Facure Vale (CPF XXX.612.963-XX) , Maria de Fátima Sousa Cartagenes (CPF XXX.809.223-XX) e Marilene Martins Gouveia (CPF XXX.724.523-XX) . 
Após notificação às servidoras, observado o devido processo legal, e ante a não interposição de recurso, ocorreu a absorção ou a supressão da parcela correspondente a URP (26,05/0) . Contudo, em função do prazo concedido para ampla defesa e o contraditório, assim como o cronograma da folha de pagamento, os ajustes somente ocorreram no mês de setembro/201O, o que gerou a manutenção do valor no mês de agosto/201O. Identificada tal situação, as servidoras foram notificadas da necessidade de reposição ao erário, mediante Ofícios PRH nº s 25 a 28/2016 (docs. 14 017) .
EXAME TÉCNICO
8.	Pesquisa ao sistema Siape/A3P (peça 57) confirma a exclusão de todas as parcelas indevidas de URP e do percentual de 3,17% dos proventos dos interessados. Nas fichas financeiras de 2016 constantes do sistema Sigepe é possível confirmar as parcelas de reposição de valores recebidos indevidamente por Joana da Conceição Abreu Machado, Maria Luiza Barros Facure Vale, Maria de Fátima Sousa Cartagenes e Marilene Martins Gouveia (peças 58-61) .
9.	O ex-servidor José Eneas de Miranda Frazão recebeu o percentual de 3,17% até sua efetiva em setembro/2016, sem parcelas de ressarcimento ao erário por valores recebidos indevidamente (peça 62) . Contudo, o aposentado faleceu em 9/2/2019, com a instituição de pensão (peça 57, p. 1) e continuou acumulando os cargos de professor e procurador (peça 65) .
10.	Consulta ao sistema e-Pessoal (peças 63-64) demonstra o envio do ato de aposentadoria em favor de Ubirajara Martins Figueiredo, já julgado legal nos autos do TC Processo 036.151/2018-1, e do ato de pensão civil instituída por José Eneas de Miranda Frazão em favor de Marly Smith Frazão. Destaca-se que nesse ato os dados de aposentadoria do ex-servidor permanecem como impugnados pelo TCU, ou seja, aposentadoria voluntária por tempo de serviço com proventos integrais. 
Análise das razões de justificativa
11.	A Sra. Maria Elisa Cantanhede Lago Braga Borges, Pró-Reitora de Recursos Humanos da UFMA, apresentou em suas justificativas as iniciativas adotadas para dar fiel cumprimento ao Acórdão 2074/2010-TCU-Segunda Câmara. Ela informou sobre o envio do novo ato de aposentadoria em favor de Ubirajara Martins Figueiredo, inclusive já julgado legal por esta Corte de Contas, como verificado no item 10 da presente instrução.
12.	Informou ainda sobre os procedimentos adotados para ressarcimento dos valores recebidos indevidamente por Joana da Conceição Abreu Machado, Maria Luiza Barros Facure Vale, Maria de Fátima Sousa Cartagenes e Marilene Martins Gouveia, a título de URP, após a ciência do Acórdão ora monitorado, conforme verificado no item 8 acima. 
13.	Em relação à aposentadoria de José Eneas de Miranda Frazão, entretanto, deixou de dar cumprimento às determinações deste Tribunal, mantendo a aposentadoria do ex-servidor nos mesmos moldes impugnados em diferentes momentos pelo TCU, como na prolação dos Acórdão 2074/2010-TCU-Segunda Câmara, 3.343/2011-TCU-2ª Câmara e 6.220/2011-TCU-2ª Câmara, bem como quando da interposição de recurso de revisão, recebido como mera petição, Acórdão 6017/2012-TCU-Segunda Câmara. Além disso, a parcela relativa ao percentual de 3,17% foi paga indevidamente, desde a ciência do Acórdão 2074/2010-TCU-Segunda Câmara, até sua efetiva exclusão em setembro/2016.
14.	No Voto condutor do Acórdão 2074/2010-TCU-Segunda Câmara foi claramente destacado pelo e. Relator José Jorge os problemas apresentados pelo ato desse servidor (peça 5, p. 5-6) :
11. Também no ato do servidor José Enéas de Miranda Frazão (fls. 17/21) , além do pagamento indevido da URP, há o computo do tempo de serviço de auxiliar de ensino para fins de aposentadoria especial de professor. 
12. Esse tipo específico de aposentadoria é devido apenas ao professor ou professora no efetivo exercício do magistério, ou seja, ao ocupante do cargo de provimento efetivo de professor, e que esteja ministrando aulas (cf. Decisão n.° 281/2001-TCU-Ia Câmara e Acórdão 401/2003-TCU-Segunda Câmara) . Portanto, inexistindo dispositivo legal que equipare o cargo de auxiliar de ensino ao de professor, não há como aceitar o tempo exercido no primeiro para fins da aposentadoria especial. 
13. Por fim, outra irregularidade foi identificada pela Sefip no ato de concessão do Sr. José Enéas. Trata-se da acumulação indevida de duas aposentadorias, uma no cargo de Procurador, já julgada legal por esta Corte no TC Processo 855.676/1997-3, e outra no cargo de professor. No presente caso foi comprovada incompatibilidade de horários e jornada de trabalho total superior a 60 horas, o que não encontra previsão legal. 
14. Portanto, para que esse ato possa prosperar, se faz necessário que o beneficiário manifeste sua renúncia à primeira aposentadoria. Observo, contudo, que nesta aposentadoria não poderá ser computado o tempo exercido na função de auxiliar de ensino, conforme já observado neste Voto. Sendo assim, consoante proposta da unidade técnica, caso o ex-servidor opte pela aposentadoria de professor, esta poderá ser concedida com proventos proporcionais a 31/35 avos, nos termos da EC n.° 20/98. (destaques inseridos) 
15.	A ilegalidade do ato de José Eneas de Miranda Frazão mantém-se de forma cristalina no Voto condutor do Acórdão que analisou os pedidos de reexame, destacando, inclusive, manifestação do interessado de renúncia ao regime de dedicação exclusiva no ato de sua aposentadoria como docente, em caso de não provimento do recurso (peça 7, p. 16-17) :
a) embora o cargo de auxiliar de ensino esteja inserido na carreira de magistério, não se equipara, por ausência de previsão legal, ao cargo de professor, único que possui direito à aposentadoria especial, desde que a totalidade do tempo de serviço computado seja de efetivo exercício de magistério; 
b) uma vez que o ato de aposentadoria de José Enéas de Miranda Frazão submetido ao exame desta Corte consigna o regime de dedicação exclusiva e tendo em vista que não compete ao TCU alterar aquele regime, verifica-se a incompatibilidade da acumulação com a anterior aposentadoria daquele interessado no cargo de procurador; 
c) a aplicação do art. 11 da EC 20/1998 não foi feita de forma retroativa, pois apenas se considerou que, no formato em que o ato de aposentadoria de José Enéas de Miranda Frazão foi submetido a este Tribunal, haveria a incompatibilidade de horários mencionada na alínea anterior, que é expressamente vedada pelo aludido dispositivo constitucional;
...
4. Além disso, José Enéas de Miranda Frazão, na hipótese de não provimento de seu pedido de reexame, manifestou sua renúncia ao regime de dedicação exclusiva no ato concernente a sua aposentadoria como docente. 
5. Tal manifestação, entretanto, deve ser encaminhada pelo interessado a sua unidade de origem e não pode ser examinada por esta Corte, que somente possui competência para examinar os atos de aposentadoria para fins de registro, sem poder modificar seu conteúdo. 
6. Acrescente-se que, no ato de José Enéas de Miranda Frazão, a deliberação atacada apontou outros vícios - pagamentos destacados da URP de fevereiro de 1989 e dos 3,17% da URV - a respeito dos quais não houve discussão no pedido de reexame daquele ex-servidor.
16.	Posicionamento mantido quando da prolação do Acórdão 6017/2012-TCU-Segunda Câmara (peça 25) :
considerando que o peticionário interpôs anteriormente pedido de reexame e embargos de declaração contra a decisão recorrida (mantida pelos Acórdãos 3.343/2011 e 6.220/2011 - 2ª Câmara, respectivamente) ; 
considerando o responsável já manejou, nos presentes autos, os instrumentos hábeis a reformar deliberações em processos que apreciem atos de aposentadoria, operando-se, por conseqüência, a preclusão consumativa, conforme estabelecido no art. 278, § 3º, do Regimento Interno do TCU;
17.	Diante disso, fica evidente o entendimento de ilegalidade do ato de José Eneas de Miranda Frazão por este Tribunal e a necessidade de adoção de uma das opções apresentadas: opção por uma das aposentadorias, de procurador ou de professor, e caso optasse pela aposentadoria de professor, essa só poderia ser concedida com proventos proporcionais a 31/35 avos, nos termos da EC 20/98, com a exclusão do tempo de serviço de auxiliar de ensino. 
18.	Todavia, a gestora responsável manteve a aposentadoria integral em descumprimento às determinações do TCU, bem como excluiu o percentual de 3,17% em momento bastante intempestivo, e, agora, com o agravante de instituição de uma pensão civil fundamentada na aposentadoria considerada ilegal.
19.	Sendo assim, não existem elementos que justifiquem o descumprimento das determinações constantes do Acórdão 2074/2010-TCU-Segunda Câmara, em relação ao interessado José Eneas de Miranda Frazão, propondo-se que as razões de justificativa apresentadas pela Sra. Maria Elisa Cantanhede Lago Braga Borges, Pró-Reitora de Recursos Humanos da UFMA, não sejam acolhidas, cabendo-lhe aplicação da multa prevista no art. 58, inciso IV, da Lei 8.443/1992.
20.	Além disso, cabe determinar à Universidade a suspensão dos benefícios de pensão civil instituída por José Eneas de Miranda Frazão, em favor de Marly Smith Frazão, relativos ao cargo de professor adjunto da Universidade, tendo em vista a ilegalidade dessa aposentadoria, conforme Acórdão 2074/2010-TCU-Segunda Câmara.
CONCLUSÃO
21.	Com base nas informações prestadas pela gestora e naquelas extraídas dos sistemas Siape/A3P, Sigepe e e-Pessoal, considera-se que as determinações constantes do Acórdão 2074/2010-TCU-Segunda Câmara não foram cumpridas na íntegra pela Fundação Universidade Federal do Maranhão, propondo-se que as razões de justificativa apresentadas pela Sra. Elisa Cantanhede Lago Braga Borges, Pró-Reitora de Recursos Humanos da UFMA, não sejam acolhidas, cabendo-lhe aplicação da multa prevista no art. 58, inciso IV, da Lei 8.443/1992.
22.	Além disso, cabe determinar à Universidade a suspensão dos benefícios de pensão civil instituída por José Eneas de Miranda Frazão, em favor de Marly Smith Frazão, relativos ao cargo de professor adjunto da Universidade, tendo em vista a ilegalidade dessa aposentadoria, conforme Acórdão 2074/2010-TCU-Segunda Câmara.
PROPOSTA DE ENCAMINHAMENTO
23.	Em face do exposto, remetam-se os autos à consideração superior propondo-se:
	a) rejeitar, nos termos do § 2º, do art. 250 do Regimento Interno do TCU, as razões de justificativa apresentadas pela Sra. Elisa Cantanhede Lago Braga Borges (CPF XXX.602.703-XX) , Pró-Reitora de Recursos Humanos, da Fundação Universidade Federal do Maranhão, pelo descumprimento do Acórdão 2074/2010-TCU-Segunda Câmara, de relatoria do e. Ministro José Jorge;
	b) aplicar à responsável a multa prevista no art. 58, inciso IV, da Lei 8.443/1992 e no art. 268, inciso VII, do Regimento Interno do Tribunal;
	c) com base no art. 28, incisos I e II, da Lei 8.443/1992:
	c.1) determinar o desconto integral ou parcelado da dívida na remuneração da Sra. Elisa Cantanhede Lago Braga Borges (CPF XXX.602.703-XX) , observados os limites impostos pela legislação pertinente e, em especial, o disposto no art. 46 da Lei 8.112/1990;
	c.2) autorizar, desde já, a cobrança judicial da dívida, na hipótese de não atendimento das notificações, cumulada com a ineficácia dos descontos determinados no subitem anterior;
	d) Determinar à Fundação Universidade Federal do Maranhão, nos termos do artigo 250, inciso II, do Regimento Interno do TCU, que:
	d.1) suspenda os benefícios de pensão civil instituída por José Eneas de Miranda Frazão (CPF XXX.221.263-XX) , em favor de Marly Smith Frazão (CPF XXX.712.923-XX) , relativos ao cargo de professor adjunto da Universidade, tendo em vista a ilegalidade dessa aposentadoria, conforme Acórdão 2074/2010-TCU-Segunda Câmara, de relatoria do e. Ministro José Jorge.
	
É o Relatório.

não há.

Procurador Marinus Eduardo De Vries Marsico.

PESSOAL. APOSENTADORIA. MONITORAMENTO DO ACÓRDÃO 2.074/2010-TCU-2ª CÂMARA. PLANOS ECONÔMICOS. AUSÊNCIA DE ABSORÇÃO POR REESTRUTURAÇÕES POSTERIORES. CÔMPUTO DO TEMPO DE SERVIÇO DE AUXILIAR DE ENSINO PARA FINS DE APOSENTADORIA ESPECIAL DE PROFESSOR. ACUMULAÇÃO DE APOSENTADORIAS. AUDIÊNCIA DO GESTOR RESPONSÁVEL. ACOLHIMENTO PARCIAL. NOVAS DETERMINAÇÕES.

APOSENTADORIA (APOS)

Secretaria de Fiscalização de Pessoal (SEFIP).

Trata-se monitoramento do Acórdão 2074/2010-TCU-Segunda Câmara, relatoria do Ministro José Jorge, que considerou ilegais os atos de concessão de aposentadoria, ante o pagamento de parcelas de planos econômicos (URP - 26,05%) não absorvidas pelas novas estruturas remuneratórias implantadas após o provimento jurisdicional, bem como o pagamento do percentual de 3,17% nos atos de José Eneas de Miranda Frazão e de Ubirajara Martins Figueiredo e o cômputo do tempo de serviço de auxiliar de ensino para fins de aposentadoria especial de professor e a acumulação indevida de duas aposentadorias no ato de interesse de José Eneas de Miranda Frazão.
2.	A Sra. Maria Elisa Cantanhede Lago Braga Borges, Pró-Reitora de Recursos Humanos da UFMA, apresentou em suas justificativas as iniciativas adotadas para dar fiel cumprimento ao Acórdão 2074/2010-TCU-Segunda Câmara.
3.	A Secretaria de Fiscalização de Pessoal (Sefip) , em sua instrução, demonstrou que ocorreu a exclusão de todas as parcelas indevidas de URP e do percentual de 3,17% dos proventos dos interessados Joana da Conceição Abreu Machado, Maria Luiza Barros Facure Vale, Maria de Fátima Sousa Cartagenes e Marilene Martins Gouveia. Ademais, verificou a reposição de valores recebidos indevidamente. Quanto ao ato de aposentadoria de Ubirajara Martins Figueiredo, observo que o referido ato foi considerado legal, e determinado o seu registro, no âmbito dos autos do TC Processo 036.151/2018-1, nos termos do Acórdão 1731/2019-TCU-Primeira Câmara. Estes fatos também foram objeto das razões de justificativa apresentada pela Sra. Maria Elisa Cantanhede Lago Braga Borges.
4.	No que diz respeito ao ato de José Eneas de Miranda Frazão, houve o recebimento indevido do percentual de 3,17%, sem parcelas de ressarcimento ao erário por valores recebidos indevidamente. Com o falecimento do ex-servidor em 9/2/2019, houve a instituição de pensão, que continuou acumulando, de forma irregular, os cargos de professor e procurador.
5.	Como bem elucidado pela unidade técnica, a Sra. Maria Elisa Cantanhede Lago Braga Borges não deu cumprimento às determinações exaradas por esta Corte de Contas no que se refere ao ato do Sr. José Eneas de Miranda Frazão, no sentido de determinar que o interessado fizesse a opção por uma das aposentadorias, de procurador ou de professor, bem assim, caso optasse pela aposentadoria de professor, que esta só poderia ser concedida com proventos proporcionais a 31/35 avos, conforme a EC 20/98, com a exclusão do tempo de serviço de auxiliar de ensino que havia sido indevidamente computada. Ainda, vejo que a determinação de exclusão do percentual de 3,17% dos proventos foi realizada de forma demasiadamente tardia, sem o devido ressarcimento.
6.	À vista disso, rejeito, quanto a tais pontos, as razões de justificativa da Sra. Maria Elisa Cantanhede Lago Braga Borges, Pró-Reitora de Recursos Humanos da UFMA, e aplico-lhe a multa prevista no art. 58, inciso IV, da Lei 8.443/1992, que fixo em cinco mil reais.
7.	Outrossim, entendo cabível determinar a suspensão da pensão civil posteriormente instituída por José Eneas de Miranda Frazão, relativa ao cargo de professor adjunto da Universidade deve ser suspensa, ante a ilegalidade da aposentadoria que originou o referido benefício, apreciada pelo Acórdão 2074/2010-TCU-Segunda Câmara.
Ante o exposto, Voto no sentido de que o Tribunal adote o acórdão que ora submeto à deliberação deste Colegiado
TCU, Sala das Sessões Ministro Luciano Brandão Alves de Souza, em 29 de setembro de 2020.
Ministro JOÃO AUGUSTO RIBEIRO NARDES 
Relator